【裁判字號】    92,上易,2764
【裁判日期】    921106
【裁判案由】    妨害名譽
【裁判全文】
臺灣高等法院刑事判決                          九十二年度上易字第二七六四號
    上  訴  人  臺灣臺北地方法院檢察署檢察官
    被      告  甲○○
右上訴人因被告妨害名譽案件，不服臺灣臺北地方法院九十二年度易字第七七二號，
中華民國九十二年八月二十九日第一審判決（起訴案號：臺灣臺北地方法院檢察署九
十一年度偵續字第四三三號），提起上訴，本院判決如左：
    主  文
上訴駁回。
    理  由
一、本案經本院審理結果，認第一審判決對被告甲○○為無罪之諭知，核無不當，
    應予維持，並引用第一審判決書記載之證據及理由（如附件）。
二、檢察官依告訴人黃熊教授聲請上訴之意旨雖以：
  (一)原審判決被告甲○○無罪之理由，係以結論論斷敘述於原判決書第四頁至五頁「
    被告與告訴人既然有上述法律見解上之重大爭執，則被告於其所刊印之證據法論
    之封面與書套上，針對該部分加以註明並書明頁數，以其對學術探討之觀點，應
    無不合理之處，而就被告所刊印之『叱正』、『勿受其誤』、『指正』、『可助
    談笑』之用語以觀，則似有失作為學術界人士應有之寬宏度量與謙虛態度，然此
    與刑法中誹謗行為所欲以處罰之情形，並不相符，亦堪認定」。然而，以公開向
    公眾販售之出版物辱罵他人為「真正是無知可憐」（甲○○著證據法論第六九八
    頁）；「對於：：黃君東熊之言『傳聞』及『扣押』，予以叱正，希望青年學生
    勿受其誤」（同上，書盒前後面）；「：：指正乙○○：：所言『傳聞』及『扣
    押』，可助談笑」（同上，後面書皮）等等，縱不構成誹謗罪，亦足以構成刑法
    第三百零九條第一項之公然侮辱罪，而誹謗事實與公然侮辱事實，具有事實之同
    一性，故縱原審認為被告之行為難以構成誹謗罪，亦得依刑事訴訟法第三百條規
    定，變更檢察官所引應適用之法條，而以公然侮辱罪判決被告有罪。原判決忽視
    被告以公開販售之出版物辱罵告訴人之事實，而判決被告無罪，殊難令人心服。
  (二)內容刊載辱罵告訴人之文字之被告所著「證據法論」一書，現在繼續在印行，繼
    續在市面上公開販售，亦即被告之犯行繼續在進行，此與已成過去之行為完全不
    同。因此從刑事政策之觀點，應制止被告繼續侵害他人之法益，豈有對被告之犯
    罪行為判決無罪，而任其繼續侵害他人法益之理，從此觀點，更可知原判決顯然
    與正義難以相容，於法、於理、於情，殊難令人心服云云。
三、惟查：
  (一)刑法第三百零九條之公然侮辱罪，須有妨害他人名譽之故意。觀諸被告甲○○在
    「證據法論」一書之書盒正、反面均刊印「本書pp 681-707及1121，對於曾任中
    興大學校長、法律研究所長黃君東熊之言『傳聞』及『扣押』，予以叱正，希望
    青年學生勿受其誤」；於前揭書之封底刊印「本書pp681-707及1121，指正乙○
    ○所言『傳聞』及『扣押』，可助談笑」；於前揭書第一千一百二十一頁刊印，
    「中文論著有中興大學法律研究所教授兼所長乙○○著刑事訴訟法論（八十年八
    月即一九九一年八月再版）第二一六頁有云『所謂扣押，通常，乃對有形物而言
    。電話、無線電之對話、通訊乃非有形物，故對其謂扣押，未免顯得奇妙』。可
    見其不知電話聲音扣押，竟認為『奇妙』；而再版於一九九一年，仍如六十多年
    一九二八年美國奧蒙斯特案僅對有形物而言，因此特予指正（另有指正乙○○的
    傳聞法則，見pp.681- 707）以免青年學生受其『奇妙』之誤」；於前揭書之第
    六百九十八頁以「乙○○說『自由化……絕非……廢除』，可見其不懂『自由化
    』的意義，才信口開河，真正是無知可憐。」；於前揭書第七百零五頁以「乙○
    ○留學日本，現任中興大學法律研究所教授兼所長，對於傳聞規則演變自由化情
    形，既毫無所知，又對於現實的法律，復無知如此，才真正是亂講、信口開河、
    隨意開口」等語。其緣由乃係在針對告訴人乙○○教授所為之論著，提出其個人
    之見解及批判；其用詞輕率固有失其個人之涵養，然是否得執此即遽認被告有妨
    害他人名譽之故意，尚容商榷。
  (二)被告甲○○本於其研究後之理解與心得，而對傳聞法則及扣押等部分提出與告訴
    人不同之見解，乃為提高自己著作可讀性之論述，縱令使用文字稍有誇張情事，
    但客觀上非指摘或傳述足以毀損他人名譽之事，主觀上仍屬善意之範疇，且身為
    學術研究者，本對各種學說及理論，有分析能力及批判能力，理智之讀者亦然，
    在百家爭鳴之時代，面對不同之見解亦會有不同之想法，並不會使告訴人在社會
    上之人格尊重遭受損害，又被告甲○○對於相關問題之意見表達或對告訴人之評
    論，與事實之陳述有間時，就上開評論是否適當之判斷，並不在於意見或評論之
    陳述是否荒謬、粗暴、成熟、輕率或不嚴謹，蓋評價之語言，本係主觀之認知，
    無法以客觀之事實加以證明。倘所為之陳述或評論係與公眾利益有關之事項，且
    所評論之根據或其所評論之事實已一併公開陳述或已為眾所周知，而為陳述評論
    者其動機並非以毀損被評論人之名譽為唯一目的時，即屬對於可受公評之事，而
    為適當之評論，此乃學界所肯認之「合理評論原則」。按刑法第三百十一條之立
    法理由載明「保護名譽，應有相當之限制，否則箝束言論，足為社會之害。故以
    善意發表言論，而有該條所列情形者，不問事之真偽，概不處罰」。鑑於言論自
    由為民主憲政與自由社會之基石，言論自由與民主制度互成正比，為避免因擔懼
    誹謗責任而採行自我限制與解釋，以確保憲法保障言論自由的目的，對於可受公
    評之事，發表言論之動機目的，如悉出諸於善意，而無毀損他人名譽之惡念，確
    信其所述為真實，縱事後得知與真相有所差異，仍應認為符合上開「善意」之意
    涵，自不能認構成刑法公然侮辱及誹謗罪。
四、檢察官之上訴，為無理由，應予駁回。
據上論結，應依刑事訴訟法第三百七十三條、第三百六十八條，判決如主文。
本案經檢察官田炳麟到庭執行職務。
中      華      民      國    九十二    年     十一     月      六      日
                              臺灣高等法院刑事第十二庭
                                  審判長法  官   劉  景  星
                                        法  官   陳  志  洋
                                        法  官   陳  博  志
右正本證明與原本無異。
不得上訴。
                                        書記官   陳  嘉  文
中      華      民      國    九十二    年     十一     月      十      日


司法院資訊處製作；財團法人民間司法改革基金會備份。
